【裁判字號】    89,上,219
【裁判日期】    900710
【裁判案由】    租佃爭議
【裁判全文】
臺灣高等法院臺南分院民事判決  八十九年度上字第二一九號  ｅ
      上  訴  人  乙  ○  ○
      被上訴  人  己  ○  ○
                  丁  ○  ○
                  戊  ○  ○
                  丙  ○  ○
                  庚  ○  ○
                  辛  ○  ○
      訴訟代理人  甲  ○○○
右當事人間請求租佃爭議事件，上訴人對於中華民國八十九年五月三十日臺灣嘉義地
方法院八十八年度訴字第六九三號第一審判決提起上訴，本院判決如左：
      主      文
上訴駁回。
第二審訴訟費用由上訴人負擔。
      事      實
甲、上訴人方面：
一、聲明：求為判決：(一)原判決廢棄。(二)駁回被上訴人在第一審之訴。
二、陳述：除與原判決記載相同者，茲引用之外，補稱：
（一）上訴人未積欠租金，七十九年至八十五年之租金上訴人均以現金予被上訴人己
      ○○，八十六年以後之租金交付己○○，租金之請求權因五年間不行使而消滅
      ，被上訴人催繳之租金超過五年部分，上訴人無繳納義務。
（二）上訴人承租之土地雖部分未耕作，然此乃為保持土地生產力之耕輪耕制度，顯
      屬不可抗力，被上訴人不得終止租約。
三、證據：援用第一審所提證據。
乙、被上訴人方面：
一、聲明：求為判決：如主文。
二、陳述：與原判決記載相同者，茲引用之
三、證據：援用第一審所提證據。
      理      由
一、本件被上訴人主張：被上訴人之被繼承人陳文卿與上訴人之被繼承人張罔市，於
    三十八年間就系爭土地簽訂耕地三七五租約，約定由張罔市向陳文卿承租系爭三
    筆土地耕作，詎上訴人於張罔市死亡後，自七十九年起未繳付租金，且自八十五
    年起即未在系爭土地耕作，任令約百分九十之土地荒蕪，被上訴人除申請調解、
    調處外，並於八十八年四月九日以存證信函通知上訴人終止租約，茲因調處不成
    立，爰依租賃物返還請求權及所有物返還請求權，訴請上訴人將系爭耕地上之作
    物及工作物拆除，並將系爭土地返還被上訴人等語。上訴人則以：渠等一直有給
    付租金，並非未給付租金，八十六年起之所以未給付租金，係因依兩造之約定，
    應由被上訴人至上訴人乙○○住處收取租金，然被上訴人自八十六年起即故意未
    依約前往收取，上訴人始未給付租金，此非可歸責於上訴人，上訴人毋須負責；
    又渠等於系爭耕地上皆有耕作，未耕作之部分係為等時節耕作，並非全部未為耕
    作等語置辯。（原判決命乙○○將水井拆除，與其他共有人共同返還土地，乙○
    ○不服上訴，其餘被告未上訴，已確定）。
二、本件被上訴人主張被上訴人之被繼承人陳文卿與上訴人之被繼承人張罔市，就系
    爭三筆土地訂有耕地三七五租約，嗣陳文卿於八十六年間就終止租約事宜，曾向
    嘉義縣中埔鄉公所耕地租佃委員會聲請調解，被上訴人又於八十八年三月向嘉義
    縣政府耕地租佃委員會聲請調處，調處不成立等事實，業據被上訴人提出台南縣
    私有耕地租約副本影本為證，並有嘉義縣政府移送之案卷卷附戶籍謄本十一件、
    繼承系統表一件、土地登記謄本三年附卷可參，上訴人對此復未爭執，自堪信為
    真實。
三、查被上訴人主張系爭土地，上訴人自八十五年起即未為耕作，任令荒無之事實，
    固為上訴人所否認，辯稱未耕作部分係為等時節耕作云云。惟關於系爭三筆土地
    之耕作情形，前於調處程序中，曾經嘉義縣政府於八十八年六月二十八日派員實
    地勘查，發現系爭土地約五分之四面積荒蕪，雜草叢生，僅約五分之一面積種植
    芒、番石榴、鳳梨、甘藷、菜豆等作物，此有嘉義縣政府耕地租佃委員會調處
    程序筆錄在卷可稽。而於八十八年十月一日原審勘驗現場時，系爭土地亦僅一部
    分種植芒果、鳳梨、龍眼、蕃石榴，其他部分則長雜草及田青樹，據上訴人乙○
    ○於現場表示約有二年未耕作，未耕作的部分原係伊在耕作，因農機無法進入，
    不方便耕作才未耕作等語（見原審卷第一三九、一六七頁），原審共同被告黃林
    治亦稱伊未耕作系爭土地等語，此亦經原審製有勘驗筆錄及嘉義縣水上地政事務
    所派員測量繪製之八十八年十月四日複丈成果圖附卷為憑。再原審於八十九年一
    月二十五日第二次履勘現場，發現除八十八年十月一日履勘所種植之作物外，上
    訴人於系爭一五三號土地上，另種植有如原判決附圖所示戊部分面積０．０五六
    ０公頃之蔬菜，此亦有勘驗筆驗及如附圖所示之複丈成果圖可稽。是依嘉義縣政
    府耕地租佃委員會及原審歷次履測結果觀之，足認系爭三筆耕地中，一五六號土
    地係全筆使用；而一五三號土地，於原審八十九年一月二十五日履勘時，則於如
    附圖所示甲部分面積０．一一０五公頃、乙部分面積０．０四五０公頃及戊部分
    面積０．０五六０公頃分別種有果樹及蔬菜，種植面積共０．二一一五公頃，約
    占該土地面積０．七八九０公頃之百分之二十七；至一五四號土地，則僅於如附
    圖所示甲部分種有０．００九四公頃之果樹，約占該土地面積０．二０六一公頃
    之百分之五。從而，被上訴人主張上訴人就系爭一五三號及一五四號土地非因不
    可抗力繼續一年未耕作之事實，應認屬實。
四、次查，被上訴人主張上訴人於七十九年起即未給付系爭三筆土地之租金之事實，
    亦為上訴人否認，辯以：依兩造之約定應由被上訴人至上訴人乙○○住處收取，
    且上訴人已於八十六年十二月三十日以四萬二千三百十七元之支票支付予陳文卿
    ，八十六年起係原告未依約向上訴人收取租金，始未給付，非可歸責於上訴人云
    云。惟被上訴人既否認兩造曾有由被上訴人至上訴人乙○○住處收取租金之約定
    ，且系爭耕地租約第四條約定地租之既約定繳納地址為「台南縣中埔鄉合作社」
    ，雖中中埔鄉合作社業已不存在，其係嘉義縣中埔鄉農會之前身，其點收三七五
    租約租金之業務未由嘉義縣中埔鄉農會承受之情，有嘉義縣中埔鄉農會函附本院
    卷第五七頁可憑，則原約雖以台南縣中埔鄉合作社為繳租地（清償地），其後台
    南縣中埔鄉合作社已不存在，業務未移交嘉義縣中埔鄉農會，則依民法第三百十
    四條第一項第二款規定，應由於債權人之住所為之，本件上訴人未能舉證證明已
    向債權人即被上訴人之住所繳納，自不足證明有繳租，被上訴人主張上訴人欠租
    二年以上，自屬可採．被上訴人業已以存證信函催討租金有兩造所不爭執之嘉義
    忠孝郵局第二一六號存證信函在卷可稽，則被上訴人據以終止租約，自屬有據．
    上訴人抗辯應由被上訴人至上訴人乙○○住處收取云云，顯不可採。上訴人又辯
    稱上訴人乙○○曾以八十六年十二月三十日、面額四萬二千三百十七元之支票繳
    納租金乙節，惟據耕地租約所載，租金係以稻谷及甘藷為標的，上訴人以現金交
    付，尚難謂為依債務本旨提出給付，不生清償之效力，其所辯顯有繳納租金云云
    ，亦不足採。從而，被上訴人主張上訴人自七十九年迄今未繳納租金之事實，亦
    堪信為真。
五、按耕地租約在租佃期限未屆滿前，如有地租積欠達二年之總額時或非因不可抗力
    繼續一年不為耕作時，出人得依耕地三七五減租條例第十七條第一項第三款、第
    四款之規定，終止租約。又承租人承租土地非因不可抗力繼續一年不為耕作者，
    出租人既得依耕地三七五減租條例第十七條第一項第四款規定終止租約，則不問
    承租人不為耕作之承租土地為一部或全部，出租人均得終止租約，收回全部耕地
    ，亦經最高法院八十二年度第十一次民事庭會議決議在案。本件如前所述，上訴
    人就系爭一五三號、第一五四號土地，既有非因不可抗力繼續一年以上不為耕作
    之情事，依上開說明，被上訴人自得據以終止租約，請求交還土地，不因上訴人
    於該二筆土地上，有小部分面積之耕作，而影響被上訴人終止租約之效力。至上
    訴人於系爭一五六號土地，雖係全部耕作，而不得以非因不可抗力繼續一年不為
    耕作之事由終止租約，惟本件如前所述，上訴人自七十九年起即未繳納系爭三筆
    土地之租金，嗣經被上訴人之繼承人陳文卿於八十六年十月十七日以存證信函催
    告上訴人於文到十五日內繳納租金，上訴人仍未繳納，是被上訴人以上訴人積欠
    金顯達二年之總額為由，終止系爭三筆土地之租約，亦屬有據。而查，本件被上
    訴人於八十八年四月九日已以存證信函通知上訴人終止租約，此有上訴人所不爭
    執之新竹西大路郵局第五三號存證信函及被告收受送達之掛號郵件收件回執四紙
    附卷可稽，堪認兩造之租約已經終止。系爭土地之租約既已終止，上訴人即無占
    有系爭土地之合法權源，從而，被上訴人依租賃物返還請求權及所有物返還請求
    權，訴請上訴人乙○○將系爭土地上之水井拆除，交還系爭土地等語，為有理由
    ，原審予以准許，於法並無不合。上訴意旨，仍執陳詞，指摘原判決不當，求予
    廢棄改判，為無理由，應予駁回其上訴。
據上論結，本件上訴為無理由，依民事訴訟法第四百四十九條第一項、第七十八條，
判決如主文。
中      華      民      國    九十      年      七      月      十      日
                                      臺灣高等法院臺南分院民事第一庭
~B1審判長法官  林    金    村
~B2      法官  曾    平    杉
~B3      法官  楊    子    莊
右為正本係照原本作成。
如對本判決上訴，須於判決送達後二十日內向本院提出上訴狀，未表明上訴理由者，
應於上訴後二十日內向本院提出理由書。
中      華      民      國    九十      年      七      月      十三    日
                                        法院書記官  董    挹    棻


司法院資訊處製作；財團法人民間司法改革基金會備份。
